---
title: "Exame de R/STP"
author: "Vitor Pereira"
date: "15/09/2022"
output: pdf_document
---

## Exame de R

- Bom dia! Não se assustem com o exame! Não consultem ostensivamente os colegas e, se precisar falar com alguem, fale baixo. O exame é individual. 

- Vocês podem consultar todos os copitos disponíveis. 
  - O copito que fizemos em Markdown está em R_STP/markdown/Aula_R. Podem acessar a versão HTML no navegador ou em pdf. 
  - Podem acessar tambem o livro: www.livro.curso-r.com
  - Podem também acessar todos os copitos disponíveis no R em Tools/Cheatsheet
  
- Consultem os códigos das aulas anteriores e os códigos que estão na nossa apresentação em markdown. Podem copiar a vontade os códigos.


- Respondam atentamente a todas as questões. 

- Nem todas as questões precisam ser respondidas em sequência. Se estás com dificuldade em uma questão, passe para a próxima e depois volte.

- O exame deverá ser respondido em um arquivo RMarkdown. Preferencialmente em PDF, mas para aqueles que não instalaram o MikTex, podem fazer em HTML. 

- Certifique-se de que você entrou no R pelo projeto R_STP. Faça um Git Pull. 

- Para criar um arquivo RMarkdown, vá em File/New File/RMarkdown. Escolha a opção documento. Salve imediatamente o documento na pasta Exame, com seu nome. Não faça o Git Push até ser autorizado. 

  
- Durante o exame, não irei verificar os erros. Copie e cole as mensagens de erro no google, use o google translate e tente interpretar o erro.   
  
- Coloque seu nome tanto no cabeçalho do RMarkdown como na primeira linha de texto que irá escrever no exame. Se eu não conseguir identificá-lo, nao terei como corrigir.   
  

\newpage

# Questão 1

- Comece um chunk de R no Markdown. Ao longo do exame, todos os chunks terão apenas {r} precedido das 3 aspas. Não se esqueça de colocar as 3 aspas ao final do chunk. 

- Começe colocando o seguinte chunk de R no seu markdown, depois de escrever seu nome.

```{r}
knitr::opts_chunk$set(echo = TRUE)
```

- Abra outro chunk e inclua um cabeçalho com os caminhos e o pacman. No pacman, você irá carregar os seguintes pacotes: dplyr, ggplot2, sf, readxl, readr, janitor, epiDisplay e tidyr. Não se esqueça de configurar a hora de São Tomé e Príncipe.

```{r, echo=FALSE, results='hide', warning=FALSE, message=FALSE, fig.show='hide'}
pacman:: p_load(dplyr,readr, readxl, ggplot2, sf,
                janitor, tidyr, epiDisplay)

# Paths
#root     <-  "C:/Users/Utilizador/Desktop/R_STP/"
root     <-  "C:/Users/vitor/Dropbox (Personal)/Sao Tome e Principe/2022/R_STP/"
input    <- paste0(root, "input/")
output   <- paste0(root, "output/")
tmp      <- paste0(root, "tmp/")
code     <- paste0(root, "code/")
alunos   <- paste0(root, "alunos/")

# Le todas as colunas e decide quais sao numericas
col_types <- readr::cols(.default = readr::col_character())

# Acerta a hora de STP
Sys.setenv(TZ="UCT")
#######################################
```

- Abra outro chunk de R. Nesse chunk, você deverá abrir a base "pre_escolar_2021-2022.xlsx", que está na pasta R_STP/input. "Receba" esta base com o nome de base_pre. 

- Mostre as 5 primeiras linhas da base. Dica: Olhe para nossa primeira aula (R_STP/aula1_1.R). 

- Mostre um resumo, um sumário da base

```{r, eval=FALSE, echo=FALSE, results='hide', warning=FALSE, message=FALSE, fig.show='hide'}

base_pre <- read_excel(paste0(input,"pre_escolar_2021-2022.xlsx"), sheet="Crianças Pré-Escolar")

head(base_pre)

summary(base_pre)

```




\newpage


# Questão 2- Limpeza

- Limpe os nomes das colunas da base através da função clean_names()

- Retire as colunas vazias 

Dica: Olhe o código "R_STP/code/2_abre_bases.R" (linha 30)

```{r, echo=FALSE, eval=FALSE, results='hide', warning=FALSE, message=FALSE, fig.show='hide'}

base_pre2 <-clean_names(base_pre)

base_pre3 <-base_pre2 %>%   
  remove_empty(c("rows", "cols")) 

```

\newpage

# Questão 3- Limpeza

- Através do comando tab1, do pacote epiDiplay, mostre a distribuição do período da aula. (Lembre-se do cifrão ($...)). Olhe a aula1_1 como usar o tab1.

```{r, echo=FALSE, eval=FALSE, results='hide', warning=FALSE, message=FALSE, fig.show='hide'}

tab1(base_pre3$periodo)

```

- Quantas grafias diferentes você encontrou para o período da manhã? E para o período da tarde?

- Crie uma coluna adicional que será igual a 1 se for do período da manhã, e zero caso contrário. Essa variável terá o nome de manha, sem acento. Pode ignorar os NAs, ou seja, eles podem ser todos zero. 

- Dica: Utilizem o mutate(case_when). Olhem na apresentação como fazer.

- Dica: Para facilitar, podem usar TRUE ~ 0


```{r, echo=FALSE, eval=FALSE, results='hide', warning=FALSE, message=FALSE, fig.show='hide'}

base_pre4 <- base_pre3 %>% 
  mutate(periodo_num = case_when(
    periodo == "Machã" ~ 1,
    periodo == "Manha" ~ 1, 
    periodo == "manhã" ~ 1, 
    periodo == "Manhã" ~ 1, 
    TRUE ~ 0 ))

saveRDS(base_pre4, file=paste0(tmp, "base_pre4.RData"))

```

\newpage

# Questão 4- Manipulação

- Utilize a base que está em "R_STP/tmp/base_pre4.RData". Veja como abrir uma base em RData na apresentação. "Receba" esta base como base_pre5.

- Retire da base todos as crianças que estão a estudar pela 3a vez (no_de_frequencia). Não retire da base as que estão a estudar por mais de 3 vezes. 

- Dica. Filtre a base. 

- Salve a base como base_pre6.

```{r, echo=FALSE,  eval=FALSE, results='hide', warning=FALSE, message=FALSE, fig.show='hide'}

base_pre5 <- readRDS(paste0(tmp,"base_pre4.RData"))

base_pre6 <- base_pre5 %>% 
  filter(no_de_frequencia != "3ª vez")
  
```

\newpage

# Questão 5- Manipulação

- Utilize novamente a base que está em "R_STP/tmp/base_pre4.RData". Veja como abrir uma base em RData na apresentação. "Receba" novamente esta base como base_pre5.

- Gere uma base com:

  1. O total de alunos por distrito/regiao, escola e por gênero 
  2. A média de idade dos alunos por esola e por gênero
  3. O percentual de alunos que frequenta a educação infantil pela manhã, por escola e por gênero.  
  
Dica: Utilize a variável periodo_num, para facilitar sua vida. 

Dica: Não se esqueça de atentar para os missing values (...., na.rm=TRUE)

- Receba esta base como base_pre7.

```{r, echo=FALSE, eval=FALSE, results='hide', warning=FALSE, message=FALSE, fig.show='hide'}

base_pre5 <- readRDS(paste0(tmp,"base_pre4.RData"))

base_pre7 <- base_pre5 %>% 
  group_by(distrito, escola, sexo) %>% 
  summarise(total_alunos = n(),
            media_idade  = mean(idade, na.rm=TRUE), 
            percentual_manha = mean(periodo_num, na.rm=TRUE))

```
  
\newpage

# Questão 6- Manipulação


- Utilize a base 7 da questão anterior. 

- Queremos que a base esteja organizada da seguinte maneira:

  1. Cada linha deve ser uma combinação de distrito e escola
  2. Teremos 6 colunas, além da de escola:
                       (Total de alunos, masculino;
                        Total de alunos, feminino; 
                        média de idade, masculno; 
                        média de idade, masculno;
                        percentual da manhã, masculino; 
                        percentual da manhã, feminino)

- Pense antes. Queremos pivotar essa base para long ou wide? Lembre-se, long [e mais vertical, e wide é mais larga. De onde virão os nomes? De onde vir'ao os valores?


- Olhe o copito da apresentação para ver a sintaxe.

- Receba a nova base com o nome de base_pre_8

```{r, echo=FALSE, eval=FALSE, results='hide', warning=FALSE, message=FALSE, fig.show='hide'}

base_pre8 <- base_pre7 %>% 
  pivot_wider(id_cols= c("distrito", "escola"), 
              names_from= "sexo",
              values_from= c("total_alunos",
                             "media_idade",
                             "percentual_manha"))

saveRDS(base_pre8, file=paste0(tmp, "base_pre8.RData"))

```

\newpage

# Questão 7- Gráfico

- Abra a base que está em tmp, como o nome de "base_pre8.RData". Receba com o nome de base_pre9

- Faça um gráfico de pontos, com o total de alunos do sexo masculino no eixo x, e a média de idade das alunas (feminino), no eixo y.

- O tamanho de cada ponto deverá ser proporcional ao total de alunas do sexo feminino

- As cores dos pontos deverao indicar o distrito.

- Não é necessário mexer nos eixos nem no título


```{r, echo=FALSE, eval=FALSE, results='hide', warning=FALSE, message=FALSE, fig.show='hide'}

base_pre9 <-readRDS(paste0(tmp, "base_pre8.RData"))

grafico_pontos <- base_pre9 %>% 
  ggplot(aes(x=total_alunos_M, 
              y=media_idade_F, 
              size=total_alunos_F, 
              color=distrito))+
  geom_point()

grafico_pontos  

```

\newpage

# Questão 7- Mapa

- Abra o shapefile de STP através da linha de código abaixo

```{r, results='hide', warning=FALSE, message=FALSE, fig.show='hide'}

maps_STP <- st_read(paste0(input,"shapes/stp_admbnda_adm2_gadm_2020.shp" ))
```

- Crie a base_pre10, recebendo a base_pre9 e incluindo uma variável com os códigos dos distritos na base do shapefile. 

Dica: Olhe na apresentação. Podes utilizar esse pedaço de código para economizar tempo:

```{r,eval=FALSE, results='hide', warning=FALSE, message=FALSE, fig.show='hide'}
        mutate(ADM2_PCODE=
           case_when(distrito == "R.A.Príncipe" ~ "ST0101" , 
                     distrito == "Água Grande"  ~ "ST0201" ,
                     distrito == "Cantagalo"    ~ "ST0202" ,
                     distrito == "Caué"         ~ "ST0203" ,
                     distrito == "Lembá"        ~ "ST0204" ,
                     distrito == "Lobata"       ~ "ST0205" ,
                     distrito == "Mé-Zochi"     ~ "ST0206"))
```

```{r, echo=FALSE, eval=FALSE, results='hide', warning=FALSE, message=FALSE, fig.show='hide'}
base_pre10<-base_pre9 %>% 
        mutate(ADM2_PCODE=
           case_when(distrito == "R.A.Príncipe" ~ "ST0101" , 
                     distrito == "Água Grande"  ~ "ST0201" ,
                     distrito == "Cantagalo"    ~ "ST0202" ,
                     distrito == "Caué"         ~ "ST0203" ,
                     distrito == "Lembá"        ~ "ST0204" ,
                     distrito == "Lobata"       ~ "ST0205" ,
                     distrito == "Mé-Zochi"     ~ "ST0206"))
```



\newpage

# Questão 8- Mapa

- Faça a união entre o shapefile (maps_STP) e a base_pre10 

- Preste atenção. Qual é a chave de ligação?

```{r, echo=FALSE, eval=FALSE,, results='hide', warning=FALSE, message=FALSE, fig.show='hide'}
base_pre11<-base_pre10 %>% 
  left_join(maps_STP, by="ADM2_PCODE")
```

- Dica:A base_pre10 pode vir pela esquerda. Olhe a apresentação.

- Receba essa base unida com o nome de base_pre11

- Aplique as definições de mapa a base_pre11, recebendo com o nome de base_pre12

Dica:

```{r,  results='hide',  eval=FALSE, warning=FALSE, message=FALSE, fig.show='hide'}

base_pre12 <-st_as_sf(base_pre11)

```

\newpage

# Questão 9- Mapa

- Faça um mapa da média de idade das meninas por distrito/região em STP utilizando o pacote ggplot2

```{r,  results='hide', eval=FALSE, echo=FALSE, warning=FALSE, message=FALSE, fig.show='hide'}

mapa_alunos <- ggplot(base_pre12) +
  geom_sf(aes(fill=media_idade_F), alpha=0.8, col="black") +
  scale_fill_viridis_c(option="magma", direction=-1) +
  labs( title = "Média de idade das alunas por distrito") 
```



\newpage

# Questão 10- Escreva o que quiser sobre o curso
