---
title: "Manipulação de bases no R"
author: "Professor: Vitor Pereira"
date: '`r format(Sys.Date(), "%d/%m/%Y")`'
output:
  xaringan::moon_reader:
    css: xaringan-themer.css
---

```{r xaringan-themer, include=FALSE, warning=FALSE}
library(xaringanthemer)
style_duo_accent(primary_color = "#116116", secondary_color = "#03A696")

Sys.setenv(TZ="America/Lima")
```


## Preâmbulo

- Apagando tudo no ambiente

```{r eval=FALSE}
rm(list=ls()) # apaga tudo no ambiente
```

- Instalar os pacotes de que precisarás
  - Pacotes padrão (CRAN) podem ser instalados com:

```{r eval=FALSE}
install.packages("devtools")
```

  - Outros pacotes armazenaos no github precisam do Devtools::
```{r eval=FALSE}
devtools:: install_github("data-edu/dataedu")
```

- Depois precisamos carregar os pacotes
  - Notem que não precisamos das aspas
```{r eval=FALSE}
library(devtools)
```

---
## Preâmbulo

- O pacote "pacman" já inspeciona quais pacotes tens instalados, instala o que não tiver sido instalado e já carrega os pacotes

```{r eval=FALSE}
pacman:: p_load(tidyverse, apaTables, sjPlot,
                readxl, dataedu, zelador, epiDisplay)
```

Para São Tomé e Príncipe, é importante acertar a hora do R:
```{r eval=FALSE}

Sys.setenv(TZ="UCT") # Acerta a hora de STP
```

---

# Preâmbulo: Os caminhos

- Os caminhos servem para organizar o trabalho
  - São cruciais para trabalhar colaborativamente!
  - Para alterar de um computador para o outro, basta modificar a linha "root"
  
```{r eval=FALSE}
# Paths
root     <- "C:/Users/vitor/Dropbox (Personal)/Sao Tome e Principe/2022/Boletim_estatisco/"
input    <- paste0(root, "input/")
output   <- paste0(root, "output/")
tmp      <- paste0(root, "tmp/")
code     <- paste0(root, "code/")
alunos   <- paste0(root, "alunos/")
setwd(root)
```

- Atenção: 
  - As barras são para a direita!
  - As vezes o cominho fica muito longo e o R não consegue ler. Nesse caso, é melhor salvar a pasta do projeto em C:\

---

# Preâmbulo: Último passo...

- Se precisarmos em algum momento passar toda a base para caractere ( para poder fazer o append/rbind/apensar bases na vertical)


```{r eval=FALSE}
# Le todas as colunas e decide quais sao numericas
col_types <- readr::cols(.default = readr::col_character())
```

- Essa linha será aproveitada depois quando for converter de volta as colunas com números para fomato numérico. Não se esqueça de carregar o pacote readr

```{r eval=FALSE}
#transforma de volta as colunas numericas para o formato de numero  
base_alunos <- readr::type_convert(base_alunos) 
```


- Por último, separe visualmente cada parte do código

```{r eval=FALSE}
#######################################
```

- Atenção: Comentem abundantemente seus códigos com o cardinal

---

# Como abrir a base

- A forma de abrir a base dependerá do formato da base

- Arquivos em csv podem ser abertos através do pacote readr()

```{r eval=FALSE}
pacman:: p_load(readr)
iris <- read_csv("iris.csv")
```

- Arquivos de excel em xlsx podem ser abertos atravé do pacote readxl. Observe que precisamos nomear o ficheiro e a folha.

```{r eval=FALSE}
pacman::p_load(readxl)
basica<-read_excel(paste0(input, "BASE BÁSICO - inicio ano 2021-2022.xlsx"), sheet = "Base Aluno")
```

---
# Como abrir a base

- Arquivos em stata precisam do pacote readstata13

```{r eval=FALSE}
pacman::p_load(readstata13)
dat <- read.dta13("TEAdataSTATA.dta")
```

- Arquivos em SPSS dependem do pacote 

```{r eval=FALSE}
pacman::p_load(haven)
dataset = read_sav(path)
```

- Arquivos em txt
```{r eval=FALSE}
df <- read.table("dataset.txt", header=TRUE, sep=",")
```

---

# Visualizando a base

- Os comandos View(), head(), str(), tab1()  e summary() servem para inspecionar a base de dados

```{r eval=FALSE}
# vamos abrir o pacote
library(readr)
library(epiDisplay)
iris <- read_csv("iris.csv")
head(iris) #primeiras linhas
str(iris) # estrutura da base
View(iris) # abre a base para poder olhar
summary(iris) # faz um resumo da base
tab1(iris$sepal.length)
```

_ O str mostra a estrutura da base
- Não confundam summary com summarise. O summary() vai dar um resumo de cada variável
- O tab1 depende do pacote epiDisplay

---
# Como limpar as bases

- Os nomes das colunas das bases não podem ter espaços, nem traços, nem caracteres especiais
- Para limpar esses nomes, basta utilizar o comando clean_names() do pacote janitor()

```{r eval=FALSE}
# Limpando os nomes das variáveis
pacman::p_load(janitor)
pre_survey <- clean_names(dataedu::pre_survey)
```

---
# Como limpar as bases

- Os nomes de algumas colunas podem vir muito grandes ou ser pouco informativos. Para modificar, utilizamos o comando rename()

```{r eval=FALSE}
# renomear variaveis
pre_survey <- pre_survey %>%
  rename(
    q1 = q1maincellgroup_row1 , 
    q2 = q1maincellgroup_row2 , 
    q3 = q1maincellgroup_row3 , 
    q4 = q1maincellgroup_row4 , 
    q5 = q1maincellgroup_row5 , 
    q6 = q1maincellgroup_row6 , 
    q7 = q1maincellgroup_row7 , 
    q8 = q1maincellgroup_row8 , 
    q9 = q1maincellgroup_row9 , 
    q10 = q1maincellgroup_row10, 
    usuario = opdata_username, 
    curso = opdata_course_id
    ) 
```
---

# Remover colunas e linhas vazias

- Para remover as colunas e linhas vazias, utilze o comando remove_empty(), do pacote janitor

```{r eval=FALSE}
# Remove as linhas e colunas vazias
 remove_empty(c("rows", "cols"))
```

---

# Limpar o conteúdo das variáveis

- É possível retirar caracteres especiais
  - Dentro de uma pipe(%>%), coloque:
  
```{r eval=FALSE}
   classe = gsub("ª", "", classe)) # Tira o "ª" 
```

- Nesse exemplo, retiramos todos símbolos "ª" da variável classe, permitindo convert-la para números 

---

# Limpar o conteúdo das variáveis

- Também é possível modificar o conteúdo de uma variável. 

- Para isso, vamos utilizar os comandos mutate() e replace() do pacote dplyr()

```{r eval=FALSE}
pacman::p_load(dplyr)
# Append- agregacao das bases, uma base em cima da outra
base_alunos <- base_alunos %>% 
  mutate(distrito=replace(distrito, # corrige o distrito
                          distrito=="LOBATA","Lobata"))
```

---

# Limpar o conteúdo das variáveis

- Também é possível utilizar o comando case_when () do mutate() e dplyr() 

- Também podemos utilizar o mutate(case_when()) para criar novas variáveis. Exemplo:

```{r eval=FALSE}
base_alunos <- base_alunos %>% 
  mutate(distorcao = case_when(
    idade-classe-5 >=2 ~ "Em distorção",
    idade-classe-5 < 2 ~ "Fora de distorção" )) 
```


---

# Manipulando os dados: O dplyr

- O pacote dplyr possui alguns comandos bastante importantes:

select() - seleciona colunas
arrange() - ordena a base
filter() - filtra linhas
mutate() - cria/modifica colunas
group_by() - agrupa a base
summarise() - sumariza a base


---

# Exemplos- dplyr: O mutate

```{r eval=FALSE}
- Mutate para criar uma nova variável categórica

measure_mean <- measure_mean %>% 
  mutate( construto = case_when(
      questao %in% c("q1", "q4", "q5", "q8", "q10") ~ "interesse" ,
      questao %in% c("q2", "q6" , "q9") ~ "utilidade do curso", 
      questao %in% c("q3", "q7") ~ "competencia percebida"))
```

---

# Exemplos- dplyr: O select

- O comando select irá selecionar as colunas desejas
```{r eval=FALSE}
basica <- basica %>% 
  dplyr::select(codigo_escola) %>%  # Ficamos apenas com o códiugo da escola
```

- Se você quiser todas as colunas, exceto algumas, basta colocar o símbolo de menos (-) antes da variável que desejas excluir. 

```{r eval=FALSE}
basica <- basica %>% 
  dplyr::select(-codigo_escola) %>%  # ficamos com todas as colunas, excepto o codigo_escola
```

---

 
# O group_by e o summarise


- O comando group_by() irá agrupar "virtualmente" a base de dados de acordo com os valores de uma coluna. Em geral, é utilizado logo antes de uma operação em que a base será reduzida/colapsada através do summarise

```{r eval=FALSE}
medias_construto <- measure_mean %>% 
  group_by(construto) %>% 
  summarise( 
    # Média
    media_respostas = mean(resposta, na.rm=TRUE),
    # Mediana
    median_repostas = median(resposta, na.rm=TRUE), 
    # Desvio Padrao
    desv_pad_repostas = sd(resposta, na.rm=TRUE),
    # Percentual de missings
    perc_missing    = mean(is.na(resposta), 
    # Total de linhas
    total_respostas = n() ,
    # Número de valores distintos de escolas
    total_escolas= n_distinct(school) )
```



---
 
 ## Transformando todas as colunas em texto
 
 - As vezes , para fazer uma junção na vertical, precisamos passar todas as colunas para texto.
 
  - Por que? Porque o formato de cada coluna deve ser o mesmo. Se uma delas é diferente, teremos um erro. 

```{r eval=FALSE}
# transforma tudo em texto
base_alunos %>%  base alunos %>% 
  mutate(across(.fns = as.character)) # transformamos todas as colunas em texto
```

- Depois de feito o append/rbind, é importante voltar com as colunas numéricas

```{r eval=FALSE}
base_alunos <- bind_rows(basica, secundaria_7_9, 
      secundaria_10_12) %>% # append das bases
# Converte de volta
  base_alunos <- readr::type_convert(base_alunos)
```


